臺灣高雄地方法院民事判決　　　　　　　95年度訴字第4015號
原　　　告　玫瑰森林股份有限公司
法定代理人　甲○
訴訟代理人　陳平如律師
被　　　告　張又仁即大路廣告設計工程企業社
上列當事人間返還定金事件，本院於民國96年8 月1 日言詞辯論
終結，判決如下：
    主      文
被告應給付原告新台幣壹拾捌萬元，及自民國九十五年十一月十
八日起至清償日止，按年息百分之五計算之利息。
原告其餘之訴駁回。
訴訟費用由被告負擔四分之一，餘由原告負擔。
本判決第一項得假執行；但被告如以新台幣壹拾捌萬元供擔保後
，得免為假執行。
原告其餘假執行之聲請駁回。
    事實及理由
壹、程序部分：
    按訴狀送達後，原告不得將原訴變更或追加他訴。但被告同
    意者，不在此限；被告於訴之變更或追加無異議，而為本案
    之言詞辯論者，視為同意變更或追加，民事訴訟法第255 條
    第1 項第1 款、第2 項分別定有明文。查本件原告玫瑰森林
    股份有限公司於起訴狀送達後，另在民國96年1 月20日之爭
    點整理狀陳明，欲以起訴狀之送達對被告張又仁即大路廣告
    設計工程企業社主張解除契約，進而主張民法第259 條之規
    定請求被告回復原狀，並經本院於96年2 月1 日送達於被告
    ，有上開爭點整理狀（本院卷第114 頁）及本院送達證書（
    本院卷第121 頁）各1 份在卷可憑。被告自收受該爭點整理
    狀後均無異議，並為本案之言詞辯論，揆諸前揭說明，自應
    准予原告上開追加。
貳、實體部分
一、原告主張略以：
（一）先位聲明：
      被告明知其未向內政部申請領得室內裝修業許可證者（下
      稱裝修許可證），依建築物室內裝修管理辦法（下稱裝修
      管理辦法）之規定，本不得執行室內裝修業務，其竟隱匿
      此情而與原告訂立室內設計委託契約（下稱系爭契約），
      並向原告收取定金新台幣（下同）360,000 元（下稱系爭
      定金）。今系爭契約既因被告隱匿其未領得裝修許可證之
      事實而無法履行，自屬可歸責於被告而致契約履行不能，
      原告爰依民法第249 條第3 款之規定，請求被告加倍返還
      定金720,000 元。並聲明：１. 被告應給付原告720,000
      元，及自起訴狀繕本送達之翌日起至清償日止，按年息5
      ％計算之利息；２. 願供擔保請准宣告假執行。
（二）備位聲明：
  １. 若本院認系爭契約之給付不能係不可歸責於雙方當事人，
      原告則依民法第249 條第4 款之定金返還請求權，請求被
      告返還定金360,000 元。
  ２. 惟若本院認系爭契約係以不能之給付為標的而無效時，原
      告則依民法第247 條之規定，請求被告賠償原告所受之損
      害計360,000 元。
  ３. 再若本院認系爭契約有效，亦因被告已於95年10月11日以
      傳送傳真之方式（下稱系爭傳真），向原告法定代理人甲
      ○表示終止系爭契約，則在被告單方面為終止之意思表示
      後，系爭契約即已終止，被告先前所受領之定金，自屬無
      法律上之原因，原告爰依民法第179 條之規定，請求被告
      返還定金360,000 元。
  ４. 又若本院認系爭契約有效，則因被告未取得裝修許可證而
      無法履行系爭契約，原告爰依民法第256 條之規定，以本
      件起訴狀繕本送達向被告為解除契約之意思表示，並依民
      法第259 條第2 項之規定，請求被告應回復原狀而應返還
      定金360,000 元。
  ５. 並聲明：１. 被告應給付原告360,000 元，及自起訴狀繕
      本送達之翌日起至清償日止，按年息百分之五計算之利息
      ；２. 願供擔保請准宣告假執行。
二、被告抗辯略以：
（一）伊係為原告進行「室內設計」業務，並非「室內裝修」業
      務，本不需登記亦得執行，係為室內設計業之常態，且原
      告知悉伊僅是進行「室內設計」，因而才會另外委請乙○
      ○建築師進行送審圖說，故系爭契約並無原告指稱之可歸
      責於被告而有給付不能之情事，原告先位之訴依民法第24
      9 條第3 款請求加倍返還定金720,000 元及備位之訴以同
      條第4 款請求返還定金360,000 元或請求伊負損害賠償責
      任，均無理由。
（二）又系爭契約並非以不能之履行為標的，並無民法第247 條
      之情形，原告依該條請求賠償360,000 元，亦無理由。
（三）且伊雖有在95年10月11日將系爭傳真送達於原告，惟僅是
      提議雙方是否要終止系爭契約，並非有逕行終止系爭契約
      之意。實則兩造於95年10月25日晚間，在原告辦公室內達
      成合意終止系爭契約之協議，並同意定金中之180,000 元
      無庸返還，且約定若伊能於95年11月10日前提出原告法定
      代理人合意之房間平面配置圖（下稱平面配置圖），其餘
      定金180,000 元亦可無庸返還。而伊於兩造達成上開協議
      後，除在95年11月6 日交付標準層客房平面配置圖（本院
      卷第46-47 頁，下稱系爭平面圖）1 份予原告法定代理人
      外，復又於同年月10日以存證信函將系爭平面圖送達原告
      委任之陳平如律師事務所。是原告既同意被告可保留定金
      二分之一，且伊已依約交付系爭平面圖，則伊自得依雙方
      終止系爭契約之約定內容，享有保留全部定金之權利，並
      無不當得利。
（四）並聲明：１. 原告之訴駁回；２. 若受不利益判決，願供
      擔保請准宣告免予假執行。
三、不爭執事項：
（一）原告與被告原訂有室內設計委託汽車旅館契約，酬金總計
      為1,800,000 元，原告已交付360,000 元。
（二）上開設計委託案因故取消後，原告又繼續委託被告就原告
      擬新建之十層樓飯店進行室內設計，雙方並約定系爭契約
      ，總設計面積為4,158 平方公尺，酬金則仍沿襲上開室內
      設計契約之總數，為1,800,000 元。
（三）上開十層樓飯店，係屬「建築物室內裝修管理辦法」第2
      條所稱之「供公眾使用建築物」。
（四）被告並未向內政部申請而取得室內裝修業登記證，且非開
      業之建築師或營造業。
（五）被告於95年10月11日傳真予原告表示終止系爭契約。
（六）至95年3 月起，原告已收取被告所繪製之外觀圖3 張，並
      於同年11月6 日收取平面圖1 張（惟原告爭執此該等圖面
      不符合契約所約定應履行之內容）。
四、爭執事項：
（一）爭點一：系爭契約是否有效？
（二）爭點二：系爭契約是否已經終止？終止之理由為何？
（三）爭點三：原告依民法第249 條第3 款之規定，請求被告加
      倍返還定金共計720,000 元，有無理由？
（四）爭點四：原告依民法第249 條第4 款及最高法院43年台上
      字第607 號判例，請求被告返還定金新台幣360,000 元，
      有無理由？
（五）爭點五：原告依民法第226 條之規定，請求被告給付損害
      賠償360,000 元，有無理由？
（六）爭點六：原告依民法第247 條之規定，請求被告給付損害
      賠償360,000 元，有無理由？
（七）爭點七：原告依民法第179 條之規定，請求被告給付不當
      得利360,000 元，有無理由？
（八）原告依民法第256 條之規定解除契約，並依同法第259 條
      之規定請求被告回復原狀而應返還360,000 元，有無理由
      ？
五、本院就爭點一：「系爭契約是否有效？」之判斷：
（一）原告雖主張系爭契約因被告未取得裝修許可證而不得執行
      室內裝修業務，因認兩造系爭契約係屬民法第246 條之以
      不能之給付為標的，主張系爭契約無效。被告則抗辯原告
      於訂立系爭契約之際即已知悉伊並未領得裝修許可證，雙
      方契約並非無效。
（二）按「供公眾使用建築物及經內政部認定有必要之非供公眾
      使用建築物，其室內裝修應依本辦法之規定辦理」、「本
      辦法所稱室內裝修，指固著於建築物構造體之天花板、內
      部牆面或高度超過一點二公尺固定於地板之隔屏或兼作櫥
      櫃使用之隔屏之裝修施工或分間牆之變更。但不包括壁紙
      、壁布、窗簾、傢具、活動隔屏、地氈等之黏貼及擺設」
      、「室內裝修從業者業務範圍如下：一　依法登記開業之
      建築師得從事室內裝修設計業務。二　依法登記開業之營
      造業得從事室內裝修施工業務。三　室內裝修業得從事室
      內裝修設計或施工之業務」，室內裝修管理辦法第2 條、
      第3 條、第5 條分別定有明文。查兩造所定之系爭契約，
      係以供公眾使用之建築物為設計標的，為兩造所不爭執，
      自堪信為真實。次查，觀諸兩造系爭契約內容，係由被告
      提供樓層平面配置圖（包括陽台欄杆、出入口逃生門、門
      窗欄杆、水電規劃建議）、室內設計施工圖（包括天花版
      、登記、室內地鋪、弱電）、營造期間室內重點監工（客
      房自動控制、弱電、水電、泥作、游泳池）、室內施工圖
      繪製（各室內立面、家具、窗簾、工程預算書）、室內施
      工誤差調整及浴室磁磚設計（丈量尺寸及調整誤差）、室
      內裝潢施工監造（監造按圖施工）、申請裝修證明（申請
      建築室內裝修證明），明顯係與前開室內裝修管理辦法第
      3 條所定之內容相符，堪認系爭契約要屬室內裝修管理辦
      法第3 條所稱之「室內裝修」，且為同法第5 條之業務範
      圍，是系爭契約自應受該法之規範。被告辯稱系爭契約僅
      是「室內設計」而無建築物室內裝修管理辦法之適用，要
      不可採。
（三）次按室內裝修管理辦法第11條第2 項固規定：「室內裝修
      業經許可登記者，內政部應核發登記證。未領得登記證者
      ，不得執行室內裝修業務」。惟室內裝修管理辦法係由內
      政部依建築法第77條之2 第4 項之規定所訂定，其規範目
      的在於規範室內裝修申請審查許可程序、室內裝修從業者
      資格、申請登記許可程序、業務範圍及責任，審究裝修管
      理辦法第11條第2 項之規定性質，應係取締規定而非效力
      規定，自不因違反該項規定而否認當事人契約間之私法上
      效力。是未取得裝修許可證之人與他人訂立私法上契約而
      進行室內裝修業務者，該法律行為並無違反民法第71條之
      規定而無效。又民法第246 條所謂以不能之給付為契約標
      的，其契約為無效者，必以其給付有自始不能實現之情形
      ，始足當之（最高法院75年度台上字第441 號判決可資參
      照）。是若當事人間違反裝修管理辦法第11條第2 項之規
      定而訂立私法上契約，則該私法契約本不因違反強制禁止
      規定而無效，自非民法第246 條所稱之以不能之給付為契
      約標的，該契約應認為有效。
（四）查原告於系爭契約訂立之際，本已知悉被告並未取得裝修
      許可證之事實，業據被告陳明在卷。雖原告否認此一事實
      ，然證人即建築師乙○○則到庭具結證稱：原告曾經詢問
      過伊，若是原告所找的室內設計人員沒有證照的話，可否
      委託伊幫忙簽證，伊當時是有答應原告（本院卷第75頁）
      、原告曾經帶伊到被告開設的小酒館開會，當時有提到要
      委任的室內設計師沒有裝修設計人員的證照，但沒具名說
      是哪一位（本院卷第77頁），足認原告早已知悉其所委任
      之室內設計人員並無裝修許可證。而原告於與被告簽訂系
      爭契約前後，並未再與他人簽訂室內裝修契約，自堪認原
      告要係欲委請證人乙○○為被告之室內設計圖說代為簽證
      ，足見原告於訂立系爭契約之際，即已知悉被告並未取得
      裝修許可證。
（五）從而，原告明知被告並未取得裝修許可證，仍願與被告訂
      立系爭契約，縱令此舉確有違裝修管理辦法第11條第2 項
      之規定，亦無礙於系爭契約在私法上之效力，自非以不能
      之給付為標的，系爭契約應為有效。
六、本院對於爭點二：「系爭契約是否已經終止？終止之理由為
    何？」之判斷：
（一）原告主張被告已於95年10月11日以系爭傳真向原告片面為
      終止契約之意思表示，雙方並無關於定金應如何返還之合
      意。被告則抗辯系爭傳真並非單方終止契約之意思表示，
      僅係提議雙方終止契約，兩造實係於95年10月25日晚間在
      原告辦公室洽談終止契約事宜，當日原告同意伊可保留半
      數的定金180,00 0元外，並允諾伊若可於兩個禮拜內提出
      原告法定代理人合意之平面配置圖，則同意伊可無庸返還
      其餘定金。
（二）按解釋意思表示，應探求當事人之真意，不得拘泥於所用
      之辭句，民法第98條定有明文。次按當事人互相表示意思
      一致者，無論其為明示或默示，契約即為成立，民法第15
      3 條第1 項亦有明文。
（三）查被告確有於95年10月11日以傳真向原告表示：伊因尚有
      其他設計案件繁忙，無暇進行本件設計案，也不敢再要求
      原告給予時間，因而可能必須割愛放手本件設計案，並表
      示若原告認為有必要，伊可於10月25日晚間前往會晤原告
      法定代理人，以將所蒐集之資料與想法交給原告，有系爭
      傳真1 紙附卷可稽（本院卷第23頁），應堪信為真實。雖
      原告訴訟代理人主張系爭傳真到達原告公司法定代理人之
      後，即生終止系爭契約之效果。惟查：
  １. 由系爭傳真內容以觀，被告雖向原告公司表示欲終止契約
      ，惟係以「可能」一詞加以表示，並提出擬另與原告公司
      法定代理人當面洽談終止契約相關事宜，是被告傳送系爭
      傳真是否即有片面行使終止權之意，抑或僅是提出合意終
      止契約之要約，本非無疑。
  ２. 被告雖有傳送系爭傳真予原告法定代理人，惟原告法定代
      理人並未認系爭契約業已終止，而認需經兩造合意後始生
      終止效力一情，業據原告法定代理人到庭陳明：是被告寫
      信說要終止契約，但伊並沒有同意，如果被告願意還伊錢
      ，伊就願意終止契約等語在卷（本院卷233 頁），堪認原
      告公司法定代理人亦有另與被告洽談始能合意終止契約之
      意。
  ３. 且在系爭傳真傳送到達原告法定代理人後，兩造確有於95
      年10月25日晚上，在原告辦公室內洽談終止契約之相關事
      宜，當日除達成由被告保留定金180,000 元外，並約定被
      告若能於兩個禮拜後即95年11月10日前提交一個樓層的房
      間設計圖，且經原告法定代理人審視後滿意者，即可無庸
      返還其餘定金等事實，業據被告歷次陳述在卷（本院卷第
      79、229 、240 頁）。雖原告否認兩造有上開約定，惟其
      先則到庭陳稱：在當日伊有要求被告應於一個禮拜內提交
      全部平面圖，若無法如期完成，雙方就不用配合（本院卷
      第80頁）；繼又到庭陳稱：伊在當日有表示若此案可完成
      ，伊就不會要求拿回定金，雙方約定約一或二個禮拜後，
      要由被告出圖，但後來被告沒有出圖，所以伊就請律師發
      函給被告等語（本院卷第239 頁）。然衡諸被告上開陳明
      之事實歷次均屬一致，而原告法定代理人先則於起訴書隱
      藏兩造有洽談合意終止契約之事實，並謊稱不知被告未曾
      取得裝修許可證，且於本院之陳述又有先後歧異之處，兩
      相比較，自係以被告之陳述較為可信。另參諸兩造於95年
      10 月25 日洽談後，被告確有於95年11月6 日交付平面圖
      1 張予原告法定代理人，並於同年月10日以存證信函送達
      系爭平面圖1 份至原告委任寄發存證信函之陳平如律師事
      務所等事實，亦為原告所不否認，且有被告提出存證信函
      暨系爭平面圖1 份在卷可查，應堪信為真實。是由原告法
      定代理人確有收受系爭平面圖之事實以觀，益徵兩造確有
      如被告所辯稱之約定內容，否則何以原告法定代理人會於
      兩造洽談終止系爭契約後，又在95年11月6 日收受被告所
      交付之系爭平面圖。綜上，堪認被告辯稱系爭傳真並非終
      止契約之單方意思表示，而僅係提出是否終止契約之要約
      一事，應屬可採。
（四）從而，兩造於被告提出終止契約之要約後，即於95年10月
      25日晚間，在原告辦公室達成終止契約之合意，並約明被
      告可保留定金180,000 元，及在被告另能提出原告法定代
      理人合意之平面配置圖後，即可無庸返還其餘定金之內容
      ，自堪認系爭契約係經兩造合意而終止，並非如原告所主
      張在95年10月11日即已生終止之效力。
七、本院對於爭點三：「原告依民法第249 條第3 款之規定，請
    求被告加倍返還定金共計720,000 元，有無理由？」、爭點
    四：「原告依民法第249 條第4 款及最高法院43年台上字第
    607 號判例，請求被告返還定金新台幣360,000 元，有無理
    由？」之判斷：
（一）按民法第249 條有關定金之規定，係以當事人未另有訂定
      者為限，民法第249 條定有明文。
（二）經查，本件兩造契約，係於95年10月25日晚間合意終止，
      並就定金之返還有所約定，業如上述，是原告依民法第24
      9 條第3 款或第4 款分別請求加倍返還或按原金額返還系
      爭定金，均無理由，應予駁回。
八、本院對於爭點五：「原告依民法第226 條之規定，請求被告
    給付損害賠償360,000 元，有無理由？」、爭點八：「原告
    依民法第256 條之規定解除契約，並依同法第259 條之規定
    請求被告回復原狀而應返還360,000 元，有無理由？」之判
    斷：
（一）按因可歸責於債務人之事由，致給付不能者，債權人得請
      求賠償損害，民法第226 條第1 項定有明文。是若給付不
      能之事由非可歸責於債務人時，自不得依此規定請求損害
      賠償。
（二）原告固以被告未取得裝修許可證為由，主張系爭契約因此
      而無法履行，因認係屬可歸責於被告而致給付不能，進而
      主張被告應賠償360,000 元。惟查，本件原告明知被告未
      曾取得裝修許可證，而與被告訂立系爭契約之事實，業如
      上述，則系爭契約既係本即經兩造約定由不具裝修許可證
      之被告進行室內裝修設計，且經兩造合意終止系爭契約，
      則縱有原告所指稱之給付不能情事，亦屬兩造訂約時所得
      預見之風險及內容，自不能認此一給付不能係可歸責於被
      告，是原告以之請求被告應賠償所受之360,000 元之損害
      ，即無理由。
（三）原告雖另以被告未取得裝修許可證為由，主張系爭契約已
      給付不能，而欲以起訴狀繕本之送達為解除契約之意思表
      示，進而依民法第259 條之規定請求被告應返還所受領之
      360,000 元。然查，系爭契約並可歸責於被告致給付不能
      ，業如上述，是原告基此理由而主張解除契約，本屬無據
      ，則其進而依民法第259 條之規定請求被告返還所受領之
      系爭定金，亦無理由。
（四）綜上，本件原告本民法第226 條之規定，請求被告應賠償
      交付定金予被告之損害360,000 元，或本於民法第259 條
      之規定，請求被告返還已受領之定金360,000 元，均無理
      由，應予駁回。
九、本院對於爭點六：「原告依民法第247 條之規定，請求被告
    給付損害賠償360,000 元，有無理由？」之判斷：
（一）按契約因以不能之給付為標的而無效者，當事人於訂約時
      知其不能或可得而知者，對於非因過失而信契約為有效致
      受損害之他方當事人，負賠償責任，民法第247 條第1 項
      定有明文。
（二）查系爭契約係屬有效一事，業經本院於爭點一之判斷如上
      ，是系爭契約既屬有效，則被告依民法第247 條第1 項之
      規定，以系爭契約自始無效為由請求被告應賠償其損害，
      自屬無據，應予駁回。
十、本院對於爭點七：「原告依民法第179 條之規定，請求被告
    給付不當得利360,000 元，有無理由？」之判斷：
（一）按無法律上之原因而受利益，致他人受損害者，應返還其
      利益。雖有法律上之原因，而其後已不存在者，亦同，民
      法第179 條定有明文。
（二）查兩造已合意終止系爭契約，除約明被告無庸返還定金18
      0,000 元外，並約定若被告可提出原告法定代理人合意之
      樓層配置圖，即可保留其餘定金等事實，業如上述。是本
      件被告就定金180,000 元部分，即係基於兩造合意終止系
      爭契約之內容而無庸返還，自屬有法律上之原因，原告請
      求被告應返還此部分之定金，即無理由。
（三）惟被告提出之系爭平面圖，經原告法定代理人審視後，並
      不認同而不同意被告得保留其餘定金180,000 元等事實，
      亦為雙方所不爭執。是兩造既係約定以被告所提出之系爭
      平面圖經原告法定代理人審視合意為被告得保留其餘定金
      無庸返還之條件，則在此一條件未能成就之情形下，被告
      自不得以兩造間終止系爭契約之約定為由，抗辯其得保留
      其餘定金180,000 元。從而，被告受領該部分定金180,00
      0 元之利益，即已喪失法律上之原因，並使原告受有損害
      ，被告自應依民法第179 條後段之規定，返還所受之利益
      180,000 元予原告。
（四）綜上，本件原告請求依民法第179 條後段之規定，請求被
      告返還180,000 元，為有理由。逾此範圍，則無理由。
十一、綜上所述，本件原告先位之訴本於民法第249 條第3 款之
      規定，請求被告給付720,000 元，為無理由。原告備位之
      訴本於民法第249 條第4 款、第226 條、第247 條及259
      條之規定，請求被告給付360,000 元，亦均無理由。原告
      備位之訴以系爭契約業已終止為由，本於不當得利法律關
      係，請求原告應返還系爭定金之半數180,000 元，及自起
      訴狀繕本送達之翌日即95年11月18日起至清償日止，按年
      息5 ％計算之利息，為有理由，應予准許，爰判決如主文
      第一項所示，逾此部分則無理由，應予駁回。
十二、原告勝訴部分金額未逾500,000 元，應依職權宣告假執行
      。又被告已陳明願供擔保請准免予宣告假執行，爰酌定相
      當之擔保金准許之。至原告敗訴部分，其假執行之聲請已
      失所附麗，應予駁回。
十三、本件事證已臻明確，兩造其餘攻擊防禦方法，經核與本件
      判決結果不生影響，爰不一一論述，附此敘明。
十四、據上論結：本件原告之訴一部為有理由、一部為無理由，
      依民事訴訟法第79條、第389 條第1 項第5 款、第392 條
      第2 項，判決如主文。
中　　華　　民　　國　　96　　年　　8 　　月　　15　　日
                  民事第七庭  審判長法  官　林玉心
                                    法  官  柯盛益
                                    法　官　林勇如
正本係照原本作成。
如不服本判決，應於送達後20日內，向本院提出上訴狀並表明上
訴理由，如於本判決送達前提起上訴者，應於判決送達後10日內
補提上訴理由書（須附繕本）。
中　　華　　民　　國　　96　　年　　8 　　月　　15　　日
                                    書記官　吳韻芳
